臺灣士林地方法院民事判決　八十七年度訴字第四一六號
　　原　　　告　　地利實業股份有限公司
　　法定代理人　　鄭文興
　　　　　　　　　甲○○
　　送達代收人　　丙○○
　　被　　　告　　乙○○
右當事人間清償債務事件，本院判決如左：
    主    文
被告應給付原告新台幣壹佰萬元，及自民國八十七年六月七日起至清償日止，按年息
百分之五計算之利息。
訴訟費用由被告負擔。
本判決第一項於原告以新臺幣拾肆萬元為被告供擔保後，得假執行。但被告如於假
執行程序實施前，以新臺幣壹佰萬元或同額之第一商業銀行無記名可轉讓定期存單為
原告預供擔保，得免為假執行。
    事實及理由
一、原告主張：被告前向原告購買坐落台北縣汐止鎮○○段橫科小段三四０之一八等
    地號土地上預定興建之「研究苑」社區，編號第三號建照上第十五號房屋乙戶及
    其基地持分（以下簡稱系爭房地），約定總價款新台幣一千一百六十六萬元。嗣
    於房屋完工交屋時，兩造另於民國八十五年九月二日就貸款給付等事宜做成協議
    ，並簽立貸款餘額給付協議書（以下簡稱系爭協議書），依該協議書第三條約定
    ，被告應於原告將公共設施基地及建物持分面積所有權移轉登記並交付權狀，暨
    雙方依原「房屋及土地預定買賣契約書」（以下簡稱系爭買賣契約）之合約義務
    均告完成之同時，給付買賣價金尾款一百萬元。而原告已將公共設施持分所有權
    移轉登記予被告，且依買賣契約應履行之義務均告給付完畢，惟被告竟未依約給
    付價金尾款一百萬元，原告爰依約訴請被告給付。並聲明：（一）被告應給付原
    告一百萬元及自原告八十七年五月二十九日準備書狀送達翌日起至清償日止，按
    年息百分之五計算之利息。（二）原告願供擔保請准宣告假執行。
二、被告則以：原告雖依系爭協議書請求被告給付價金，惟系爭協議書為附停止條件
    之法律行為，是以原告應待以下條件成就時，即（一）於本案交屋日起半年內將
    本案社區服務中心等之公共設施面積三平方公尺及公設基地持分面積零點柒坪之
    建物及土地所有權依約完成移轉並交付權狀予被告；（二）雙方依房屋及土地預
    定買賣契約書應履行之合約義務均告完成時。始得向被告請求給付尾款價金一百
    萬元之義務。查依系爭買賣契約第八條第五項規定：「本社區之公共設施部分不
    含於本案房屋交屋時之點交範圍；但社區服務中心及警衛室，乙方至遲應於本案
    交屋日起半年內點交」，惟本件房屋係於八十五年九月二日點交，社區服中心及
    警衛室等有分擔產權部分之公共設施遲至八十七年五月十七日始點交予社區管理
    委員會，綜合體育館、保全大樓地下一樓及一樓、文康中心及其設施，則遲至八
    十八年二月六日始完成點交，體育館產權、貴賓停車場、保全大樓二、三、四樓
    產權，污水處理場點交事宜，則是截至八十八年二月六日止，尚未完成；又依兩
    造所約定之安全系統部分，如大門管制中心、電腦防盜系統、屋內監控主機、讀
    卡機、磁璜開關感知器、玻璃振動感知器、異常指示燈、液化瓦斯漏氣感知器等
    ，以及社區服務中心之內部設施，皆未依約設置，應可認定原告尚未履行合約之
    義務，故被告亦得主張同時履行抗辯。又本件房屋有漏水之瑕疵，經中華不動產
    鑑定中心股份有限公司出具之「台北縣汐止市○○街二○一巷二○七號等漏水瑕
    疵造成房價價金減損評估專案報告」，鑑定房屋減損金額為七十五萬元，就此部
    分被告主張減少價金七十五萬元，並依民法第三百三十四條與原告請求之價金抵
    銷；又原告未依約定裝設前開安全系統部分，對整體房屋之價值必有減損，依金
    龍保全股份有限公司所提供之器材價目表，裝設所需費用應為一百六十四萬一千
    三百元，此部分亦依民法第三百三十四條請求酌減買賣價金一百六十四萬一千三
    百元，並主張與原告之請求抵銷等語。並聲明：（一）原告之訴駁回。（二）如
    受不利判決，被告願以現金或同額之第一商業銀行無記名可轉讓定期存單為擔保
    ，請准免假執行。
三、原告主張被告向其買受系爭房地，兩造並簽訂有預定房屋買賣契約書、貸款餘額
    給付協議書等情，已據原告提出系爭買賣契約及協議書為證，且為被告所不爭執
    ，故原告此部分之主張，自堪信為真實。
四、原告雖另主張其已依約履行前開買賣契約書及協議書之義務，被告應給付約定之
    價金尾款一百萬元等事實，則為被告所否認，並以前詞置辯。故本件應審究者為
    ：（一）兩造間之約定，是否為附停止條件之法律行為？（二）被告主張同時履
    行抗辯是否有理由？（三）被告得否因瑕疵而主張減少買賣價金，並以之與原告
    之請求抵銷？
（一）按附停止條件之法律行為，於條件成就時，發生效力。民法第九十九條第一項
      定有明文。次按民法所謂條件，係當事人以將來客觀上不確定事實之成就或不
      成就，決定法律行為效力之發生或消滅之一種附款。使法律行為效力發生或消
      滅，為附條件法律行為之本質，如以已發生權利之行使繫於條件之方法設定權
      利，則非附條件之法律行為。茍當事人非以法律行為效力之發生，而僅以其履
      行繫於不確定之事實者，雖亦屬約款之一種，然此約款並非條件，應解釋為於
      其事實發生時，為權利行使期限之屆至。在此情形，若該事實之到來確定不發
      生，應認其期限已屆至（最高法院八十七年台上字第一二九號判決意旨參照）
      。本件被告抗辯依系爭協議書第三條所定：「甲方（即被告）保留之壹佰萬元
      應俟下列二項條件成就之同時，無條件給付乙方（即原告）。（１）乙方應於
      本案交屋日起半年內將本案社區服務中心．．等之公共設施面積參平方公尺及
      公設基地持分面積零點柒坪之建物及土地所有權依約完成移轉並交付權狀予甲
      。（２）甲乙雙方依原「房屋及土地預定買賣契約書」應履行之合約義務均告
      完成時。」，應屬民法第九十九條第一之附停止條件之法律行為，從而所附停
      止條件未成就，該法律行為不生效力云云。惟查，被告給付買賣價金之義務，
      於兩造系爭買賣契約訂立後，即已發生，兩造並已互為履行部分契約義務，系
      爭協議書，雖約定買賣價金尾款應於特定約款成就後始需給付，然此應屬權利
      行使之期限約定，兩造因買賣契約所生之權利義務，早於訂約後即已發生，系
      爭協議書之約款並無使買賣契約之效力，因該約款成就與否而發生或消滅，是
      系爭協議書第三條第一款、第二款之約定，並非停止條件，故被告抗辯本件為
      附停止條件之法律行為，應屬無據。
（二）按因契約互負債務者，於他方當事人未為對待給付前，得拒絕自己之給付。民
      法第二百六十四條第一項前段定有明文。本件被告抗辯，依兩造系爭協議書約
      定，原告需履行該協議書第三條所列本件被告抗辯依系爭協議書第三條所定：
      即「甲方（即被告）保留之壹佰萬元應俟下列二項條件成就之同時，無條件給
      付乙方（即原告）。（１）乙方應於本案交屋日起半年內將本案社區服務中心
      ．．等之公共設施面積參平方公尺及公設基地持分面積零點柒坪之建物及土地
      所有權依約完成移轉並交付權狀予甲方。（２）甲乙雙方依原「房屋及土地預
      定買賣契約書」應履行之合約義務均告完成時」，然原告仍未依該條所訂內容
      完成給付，故被告自得為同時履行抗辯，原告則主張已依約給付等語。經查，
      系爭協議書第三條第一款有關之公共設施持分之移轉登記及權狀交付，已據原
      告提出土地、建物所有權狀及土地、建物謄本為證，被告就此亦不爭執，應認
      原告已履行本款所訂給付義務。至於被告抗辯依同條第二款原告需完成原買賣
      合約義務，然合約義務中：
      １、社區服務中心、警衛室等公共設施遲至八十七年五月十七日始點交予社區
          管理委員會，綜合體育館、保全大樓地下一樓及一樓、文康中心及其設施
          ，則遲至八十八年二月六日始完成點交，體育館產權、貴賓停車場、保全
          大樓二、三、四樓產權，污水處理場點交事宜，則是截至八十八年二月六
　　　　　日止，尚未完成。經查：依兩造系爭買賣契約第八條第五項規定：「本社
　　　　　區之公共設施部分，不含於本案房屋交屋時之點交範圍，但社區服務中心
　　　　　及警衛室，乙方至遲應於本案交屋日起半年內，雙方同意逕行點交給社區
　　　　　管理委員會」，是依該項約定，原告就公共設施並直接向被告給付之義務
　　　　　，而該社區之管理委員會即研究苑別墅社區管理委員會，已分別於八十七
　　　　　年五月十七日、八十八年二月六日與原告進行點交，此有八十七年五月十
　　　　　七日點交證明書、八十八年二月六日苑別墅社區公共設施點交協議書（二
　　　　　）在卷可憑，是可見原告已依約履行其合約內將公共設施點交與管理委員
　　　　　會之義務，雖研究苑別墅社區管理委員會就部分如體育館產權、貴賓停車
　　　　　場、保全大樓二、三、四樓產權、污水處理場之點交部分，雙方仍有爭議
　　　　　，然依兩造契約內容以觀，就體育館、貴賓停車場、保全大樓二、三、四
　　　　　樓是否為公共設施，未見明文，被告亦未舉證此部分確約定為社區公共設
　　　　　施，是被告抗辯原告未完成合約義務，尚難憑採。另有關污水廠部分，原
　　　　　告主張已經設置，係研究社區管理委員會以應增闢維修道路及圍籬安全措
　　　　　施而拒絕點交等情，亦有原告委由振道法律事務所所發之八十八年五月二
　　　　　十四日八八振法字六一號存證信函、研究苑社區管理委員會八十八年六月
　　　　　一日八十八研法六０一號函附卷可稽，故系爭污水處理廠既設置完成並經
　　　　　社區占有使用，故原告就此公共設施應認已依債務本旨提出給付，雖系爭
　　　　　給付或有瑕疵爭議待決，然此種非屬種類之債之買賣，就訂約後發生之瑕
　　　　　疵，依法亦僅得使出賣人負瑕疵擔保責任（即買受人得主張減少價金、解
　　　　　除契約、損害賠償），尚難認出賣人有修補瑕疵之義務，而得與價金給付
　　　　　成立同時履行抗辯，故被告所為之同時履行抗辯，即無足採。
      ２、又被告抗辯依兩造所約定之安全系統部分，如大門管制中心、電腦防盜系
          統、屋內監控主機、讀卡機、磁璜開關感知器、玻璃振動感知器、異常指
          示燈、液化瓦斯漏氣感知器等，以及社區服務中心之內部設施，皆未依約
          設置等事實，則為原告所否認，辯稱有關屋內監控主機、讀卡機、磁璜開
          關感知器、玻璃振動感知器、異常指示燈、液化瓦斯漏氣感知器等，係被
          告擬就系爭房屋施工裝潢，故向原告表示暫不安裝，待裝潢施工完成後再
          通知原告安裝等語，被告就此並不爭執，且其亦未舉證曾通知原告進行安
          裝而遭拒，是其抗辯原告未依約給付前開設施，應不足採；另被告所稱大
          門管制中心、同項之電腦防盜系統，應屬公共設施範圍，而就前開點交證
          明書或點交協議書中，並未就此列入爭議或瑕疵項目，故被告抗辯原告未
          依約給付，尚屬無據。至被告所稱有關社區服務中心之內部設施，應係該
          中心所需之桌椅設備等動產而言，此部分設備之欠缺，並不影響公共設施
          產權及占有之移轉，僅生該公共設施是否具有通常使用效用或契約預定效
          用之問題，故仍屬瑕疵擔保之問題，依前所述，應亦不得以與價金之支付
          主張同時履行抗辯，是被告所為之同時履行抗辯，尚無足採。
（三）按買受人因有瑕疵，而得解除契約或請求減少價金者，其解除權或請求權，於
      物之交付後六個月間，不行使而消滅。八十八年四月二十一日修正前民法第三
      百六十五條第一項定有明文。次按民法第三百六十五條第一項（修正前之民法
      第三百六十五條）規定因買賣標的物有瑕疵之契約解除權為形成權之一種，所
      定六個月之解除權存續期間係屬除斥期間，自買賣標的物交付於買受人後六個
      月間不行使而消滅，不得任意延長之（最高法院八十五年度台上字第二一九一
      號判決參照）。被告抗辯其買受之系爭房屋有漏水及安全系統缺漏之瑕疵，被
      告得請求減少價金之事實，雖據原告提出照片及中華不動產鑑定中心有限公司
      之評估專案報告為證，然原告辯稱系爭房屋於八十五年九月二日即已點交予被
      告，原告於八十七年一月三日就本件聲請支付命令前，被告從未表示欲請求減
      少價金，故其減少價金之請求權已逾除斥期間等語。經查系爭房屋於八十五年
      九月二日點交與被告，有兩造所不爭執真正之點交證明單附卷可稽，被告亦自
      承於八十六年二月遷入系爭房屋後，旋於同年四、五月即發現漏水瑕疵，並通
      知原告公司協理等人前來查看等語，此外被告復未舉證於八十五年九月二日系
      爭房屋點交後，曾於六個月內向原告為減少價金之請求，是依前揭法條說明，
　　　被告減少價金之請求權已因逾除斥期間而消滅，故被告抗辯就房屋漏水部分，
　　　原告應減少價金七十五萬元，並為抵銷抗辯云云，即不足採。至於被告另主張
　　　因缺乏裝設之安全系統，致有房屋價值減損之瑕疵，而請求減少價金部分，亦
　　　同上所述，因被告未於除斥期間內請求，而不得再行請求，是被告抗辯就安全
　　　系統部分應減少價金一百六十四萬一千三百元，並與原告之請求抵銷云云，亦
　　　難憑採。
五、綜上所述，被告抗辯原告所為價金之請求，附有停止條件既不足採，且其所為同
    時履行抗辯及抵銷之抗辯，均無理由，業經認定如前，故原告依兩造買賣契約及
    協議書，請求被告給付一百萬元及自原告八十七年五月二十九日準備狀送達翌日
    即八十七年六月七日起至清償日止，按年息百分之五計算之利息，為有理由，應
    予為今之准許。
六、兩造陳明願供擔保請為宣告假執行或免為假執行，經核均與規定相符，爰分別酌
    定相當之擔保金額予以宣告。
七、據上論斷：原告之訴為有理由，並依民事訴訟法第七十八條、第三百九十條第二
    項、第三百九十二條，判決如主文。
中　　　華　　　民　　　國　　九十一　　年　　　九　　　月　　　二十　　日
                                    臺灣士林地方法院民事第一庭
~B法　　　官　劉穎怡
右為正本係照原本作成。
如對本判決上訴須於判決送達後廿日內向本院提出上訴狀。
中　　　華　　　民　　　國　　九十一　　年　　　十　　　月　　　  十　　日
~B法院書記官　陳雪麗
